臺灣宜蘭地方法院民事判決            100年度家訴字第49號
原      告  徐若芸
訴訟代理人  林世超律師
被      告  邱育騰
上列當事人間請求確認婚姻關係不存在等事件，本院於民國100
年12月6日言詞辯論終結，判決如下：
    主      文
確認原告與被告間之婚姻關係不成立。
兩造所生未成年子女邱予柔（女，民國○○○年○月○○○日生
，身分證統一編號：Ｚ000000000號）權利義務之行使
或負擔由原告任之。但被告得依附表所示之時間及方式與邱予柔
會面交往。
被告應自本判決主文第二項確定之日起至邱予柔成年之日止，按
月於每月五日前給付邱予柔扶養費新臺幣玖仟元予原告，如遲誤
一期履行者，其後之期間視為亦已到期。
訴訟費用由被告負擔。
    事實及理由
一、按確認法律關係之訴，非原告有即受確認判決之法律上利益
    者，不得提起之，民事訴訟法第247條第1項前段定有明文。
    又所謂即受確認判決之法律上利益，係指因法律關係之存否
    不明確，致原告在私法上之地位有受侵害之危險，而此項危
    險得以對於被告之確認判決除去之者而言（最高法院42年臺
    上字第1031號判例參照）。執此，原告主張其與被告結婚，
    未舉行結婚之公開儀式，然兩造於戶籍上尚存有結婚登記，
    足見兩造婚姻關係成立與否，實屬不明，原告於私法上身分
    關係之法律上地位確有遭受侵害之危險，非以對被告訴請確
    認婚姻關係不成立且獲勝訴判決不得除去。揆諸首揭判例意
    旨及說明，原告提起本件確認之訴，自有受確認判決之法律
    上利益，於法有據，應准許之。
二、原告起訴主張：兩造於民國94年12月底經朋友介紹認識，95
    年2月間正式交往，至96年5月間懷孕後，96年11月17日辦理
    訂婚儀式，設於味芳海鮮園，席開六桌（1桌主桌，2桌女方
    親戚、2桌女方同學，1桌男方親戚），訂婚後，原告仍居住
    在自家（宜蘭市○○路11之2號之阿公家），直到97年2月23
    日長女邱予柔出生，原告在娘家做月子，被告偶爾來看原告
    母女。因被告母親為避免邱予柔出生無法辦理戶籍登記，而
    催促兩造辦理結婚登記，兩造因而自行書寫結婚證書，並委
    請徐秋香、李碧霞、徐林金絨及李淑涵分別於結婚證書之主
    婚人、證婚人欄位簽章後，於96年12月24日逕至戶政事務所
    辦理結婚登記，迄今均未補行任何結婚之公開儀式，是兩造
    雖依戶籍法辦理結婚之戶籍登記，但因未曾舉行結婚之公開
    儀式，爰訴請確認兩造婚姻關係不存在。又依民事訴訟法第
    572條之1第1、5項及非訟事件法第130條規定，原告請求長
    女邱予柔由原告監護，以符合子女最佳利益，並依行政院主
    計處編號製之99年宜蘭縣平均每人消費支出所載數據，請求
    被告按月給付子女半數之扶養費新臺幣（下同）9千元，並
    依非訟事件法第127條第2項規定，如遲誤1期履行，其後期
    間視為亦已到期。並聲明如主文所示。
三、被告則到庭對原告主張各情均不爭執，並坦言：兩造於96年
    12月17日訂婚時，曾辦理訂婚儀式，惟於96年12月24日辦理
    結婚登記時，確未舉行結婚之公開儀式，僅填寫結婚證書後
    ，便至戶政事務所辦理結婚登記等語明確。
四、本院得心證之理由：
  (一)兩造婚姻關係成立與否部分：
  1.按結婚，應有公開儀式及二人以上之證人；經依戶籍法為結
    婚之登記者，推定其已結婚，修正前民法第982條第1、2項
    分別定有明文（民國97年5月23日以前仍然有效，民法親屬
    編施行法第4條之1規定參照）。次按民事訴訟法第568條第1
    項所定婚姻無效之訴與確認婚姻成立或不成立之訴，二者不
    同。所謂確認婚姻不成立之訴，係指無結婚之事實，而有婚
    姻之形式；至於婚姻無效之訴，則係主張有結婚之事實，而
    其行為無效而言。是以若兩造未依民法第982條之規定舉行
    公開儀式，亦即無結婚之事實，僅戶籍上為結婚之登記，而
    有婚姻之形式，依上開說明，固屬婚姻不成立之問題，惟如
    兩造雖有結婚之事實，但並無結婚之真意者，其婚姻則屬無
    效，此參最高法院78年度臺上字第2013號、86年度臺上字第
    483號判決，當可明瞭。
  2.經查，原告主張兩造前於96年12月17日結婚，並於同年月24
    日辦妥結婚登記，嗣共同育有1名未成年子女邱予柔（97年2
    月23日生）等情，業據其提出戶籍謄本附卷可稽，且為被告
    所不爭執，自堪信為真實。又原告復主張兩造係為避免兩造
    之女邱予柔出生無法辦理戶籍登記，因而自行書寫結婚證書
    ，並委請徐秋香、李碧霞、徐林金絨及李淑涵分別於結婚證
    書之主婚人、證婚人欄位簽章後，於96年12月24日逕至戶政
    事務所辦理結婚登記，迄今未補行任何結婚之公開儀式等情
    ，亦據原告提出邀請書及結婚證書等件在卷為證，並核與證
    人即結婚證書上之證婚人李淑涵到庭證述情節相符，且為被
    告到庭所不爭執，堪信兩造雖依戶籍法為結婚之登記，惟並
    未踐行結婚之公開儀式等情，應可採信。
  3.綜上，兩造並未踐行結婚之公開儀式，已如前述，參照上開
    說明，兩造既無結婚之事實，僅徒具婚姻之形式，婚姻即屬
    不成立。故原告訴請確認兩造間之婚姻關係不成立，於法即
    屬有據，為有理由。
  (二)兩造之未成年子女邱予柔權利義務之行使或負擔部分：
  1.按兩造之婚姻關係雖經本院判決不成立，惟兩造之長女邱予
    柔自幼既經被告撫育，並不因此喪失其為被告婚生子女之法
    律地位（民法第1065條第1項、第1070條規定參照）。再非
    婚生子女經認領者，關於未成年子女權利義務之行使或負擔
    ，準用第1055條、第1055條之1及第1055條之2之規定，民法
    第1069條之1亦有明定。又夫妻離婚者，對於未成年子女權
    利義務之行使或負擔，依協議由一方或雙方共同任之。未為
    協議或協議不成者，法院得依夫妻之一方、主管機關、社會
    福利機構或其他利害關係人之請求或依職權酌定之；法院為
    前條裁判時，應依子女之最佳利益，審酌一切情狀，參考社
    工人員之訪視報告，尤應注意下列事項：(一)子女之年齡、性
    別、人數及健康情形。(二)子女之意願及人格發展之需要。(三)
    父母之年齡、職業、品行、健康情形、經濟能力及生活狀況
    。(四)父母保護教養子女之意願及態度。(五)父母子女間或未成
    年子女與其他共同生活之人間之感情狀況，民法第1055條、
    1055條之1復有明文規定。依上規定可知，故本件雖為確認
    婚姻關係不成立之訴，惟有關離婚時未成年子女監護權之酌
    定，仍應適用民法第1055條第1項之規定，應予敘明。
  2.經查，被告到庭陳述同意由原告監護兩造之女邱予柔，因邱
    予柔自幼便由原告照顧，且原告有監護邱予柔之意願，故由
    原告監護較妥等語明確，堪認被告無監護邱予柔之意願；又
    本院諭知被告應主動聯繫訪視機構，以便製作訪查報告，而
    被告雖曾與訪視機構聯繫，然並未留下聯繫電話，以致訪視
    機構無法聯繫被告，有本院100年11月3日言詞辯論筆錄及電
    話紀錄等件在卷為憑，因認被告對於監護邱予柔之態度消極
    ，並無意願爭取擔任邱予柔權利義務之行使或負擔者。併參
    酌侯元芳社會工作師事務所以100年11月8日芳社所字第10
    00299號函附之未成年人監護權調查訪視評估報告（見本院
    卷第45-49頁）內容為：「1.原告表現高度監護意願，願意
    提供受監護兒少生活及學習的協助與負擔教養責任；2.原告
    與受監護兒少現住所為原告原生家庭祖厝，能提供受監護兒
    少穩定之居住環境，有利受監護兒少之正向發展；3.原告從
    事服務業，目前工作情況與收入尚稱穩定，能負擔受監護兒
    少生活及未來學習所需，且原告家庭亦能提供協助；4.原告
    與受監護兒少與原告原生家庭成員共同生活，原告父母等家
    人與受監護兒少互動親密，能協助照顧受監護兒少；5.受監
    護兒少活潑、自在、開朗、能展現自我，顯示其在目前環境
    中有安全感，並獲得妥適照顧；6.依據原告之監護意願、經
    濟能力、居住環境、受監護兒少受照顧情況及家庭支持系統
    等面向評估，原告為適任之監護人。」等情，可見原告不僅
    有意願保護、照顧邱予柔，對子女之照顧能力亦佳，並能促
    使子女正向發展，且其經濟能力亦提供邱予柔基本穩定生活
    ；反觀相對人並無意願爭取擔任邱予柔權利義務之行使或負
    擔者，已如前述。從而，本院經審酌兩造所生未成年子女邱
    予柔之年齡、性別、意願及兩造之人格、經濟能力、監護能
    力、家庭環境、親友資源等一切情狀，並考量兩造對於邱予
    柔之關懷、付出等節，認由原告行使負擔對未成年子女邱予
    柔之權利義務，較符合未成年子女之利益，爰判決邱予柔權
    利義務之行使或負擔由原告任之。
  3.再本件兩造之女邱予柔權利義務之行使負擔雖由原告任之，
    但亦不能剝奪被告之父愛，兼為顧及未成年子女人格之正常
    發展及滿足親子孺慕之情，應使被告與邱予柔會面交往，爰
    審酌兩造於本院100年11月3日所合意之會面交往方式內容，
    依職權酌定被告與未成年子女邱予柔會面交往之方式及期間
    如附表所示。
  (三)子女扶養費部分：
  1.按對於未成年子女之權利義務，除法律另有規定外，由父母
    母共同行使或負擔之，民法第1089條第1項前段定有明文。
    次按法院依民法第1055條之規定，為酌定、改定或變更時，
    得命交付子女、未行使或負擔權利義務之一方與未成年子女
    會面交往之方式與期間、給付扶養費、交付身分證明文件或
    其他財物，或命為相當之處分，並得訂明必要事項；前項扶
    養費之給付，法院得依聲請或依職權，命為1次給付或分期
    給付，分期給付遲誤1期履行者，其後之期間視為亦已到期
    ，此觀非訟事件法第127條規定自明。
  2.查原告主張依行政院主計處編製之「平均每人月消費支出－
    按區域別分─宜蘭縣」所載數據，請求被告按月給付兩造之
    女邱予柔扶養費9千元一事，業經被告當庭表示同意，有本
    院100年11月3日及12月6日言詞辯論筆錄在卷可稽，並參酌
    未成年人所需及兩造之經濟能力、身分等節，足認兩造前揭
    合意符合子女最佳利益，爰判令被告自本判決主文第2項確
    定日即由原告單獨行使負擔邱予柔之權利義務時起至邱予柔
    成年時止，按月於每月5日前給付原告關於邱予柔之扶養費9
    千元，並依非訟事件法第127第2項規定，命被告如遲誤1期
    履行者，其後之期間視為亦已到期。
五、綜上所述，原告主張兩造之婚姻未具公開儀式之要件，應不
    成立，請求判決確認兩造間婚姻關係不成立，並酌定兩造所
    生之未成年子女邱予柔權利義務之行使及負擔，由原告任之
    ，被告並應自本判決主文第2項確定之日起至邱予柔成年之
    日止，按月於每月5日前給付原告關於邱予柔之扶養費9千元
    ，均於法有據，應予准許，並由本院依職權酌定被告日後與
    未成年子女邱予柔會面交往之方式與期間如附表所示。
六、據上論結，本件原告之訴為有理由，依民事訴訟法第78條，
    判決如主文。
中    華    民    國   100    年    12    月    20    日
                  臺灣宜蘭地方法院家事法庭
                      法  官  陳映佐
以上正本與原本無異。
如不服本判決，應於收受送達後20日之不變期間內，向本院提出
上訴狀（應附繕本）。
中    華    民    國   100    年    12    月    20    日
                      書記官  邱美龍
附表：
一、被告自本判決確定之日起至邱予柔年滿7歲之日止，於已通
    知原告之情形下，前3個月得於每月第2個星期六中午12時起
    ，前往原告住處與邱予柔會面，並接邱予柔外出，並於當日
    晚間7時以前送回原告住處；3個月之後，得於每月每個星期
    六中午12時起前往原告住處與邱予柔會面，並接邱予柔外出
    ，並於當日晚間7時以前送回原告住處。
二、被告與邱予柔會面探視辦法與要項：
  (一)被告於探視邱予柔期間不得委託他人代為照顧。
  (二)被告於探視邱予柔期間不得要求子女簽署任何文件。
  (三)被告若於探視時間，未能前來探視時，除須於前3日告知原
    告外，且該次探視自動取消，不再另行排定探視時間或順延
    。
  (四)被告於探視子女期日，若身心有所不適或意外發生時，被告
    須於第一時間告知原告。
  (五)如未成年子女於會面交往中患病或遭遇事故，而原告無法就
    近照料時，被告應為必要之醫療措施，即被告在其會面交往
    實施中，仍須善盡對未成年子女保護教養之義務。
  (六)被告在實施會面交往之日，不得延遲送回未成年子女，原告
    亦不得延遲被告與未成年子女會面交往之時間。
  (七)兩造不得對未成年子女灌輸反抗對造之觀念。
三、於子女邱予柔年滿7歲後，尊重子女意願及考量學校課業、
    生活作息，關於子女探視方法，兩造得再行依子女最佳利益
    進行協調。